【裁判字號】    89,訴,411
【裁判日期】    891208
【裁判案由】    新型專利異議
【裁判全文】
臺北高等行政法院判決                              八十九年度訴字第四一一號
                              .
    原      告  甲○○
    被      告  經濟部智慧財產局
    代  表  人  （局長）陳明邦
    訴訟代理人  丙○○
    參  加  人  乙○○
右當事人間因新型專利異議事件，原告不服經濟部中華民國八十九年六月二十日經（
八九）訴字第八九○八七四五○號訴願決定，提起行政訴訟，本院判決如左：
      主  文
原告之訴駁回。
訴訟費用由原告負擔。
      事  實
一、事實概要：參加人於民國八十七年二月四日以「洗車刷」向被告（原經濟部中央
    標準局，於八十八年一月二十六日改制為經濟部智慧財產局）申請專利，經被告
    編為第00000000號審查，准予專利（下稱系爭案）。公告期間，原告以
    其不符合專利法第九十八條第一項第一款、第九十八條第二項及第一零五條準用
    第二十二條第三項、第四項所定新型專利之法定要件，對之提起異議，案經被告
    審查，於八十九年一月二十四日以智專三（三）○五○三一字第○八九八九○○
    ○○八○號專利異議審定書為「異議不成立」之處分，原告不服，提起訴願經遭
    駁回，遂提起行政訴訟，並經本院裁定命該參加人參加被告之訴訟。
二、兩造聲明：
  （一）原告聲明：請求撤銷訴願決定及原處分。訴訟費用由被告負擔。
  （二）被告聲明：如主文所示。
三、兩造之爭點：系爭案是否不符合專利法第九十八條第一項第一款、第九十八條第
    二項及第一零五條準用第二十二條第三項、第四項所定新型專利之法定要件？
  （一）原告主張：
      (1)由異議證據二之實物照片配合中譯之說明文字可以明顯地瞭解到，在該電動
        洗車機之洗車房內部相對二側分別設有彎曲之洗車刷，用以對車子作各種角
        度之徹底清洗。雖異議證據二之照片中所顯示之洗車刷已被刷毛遮蔽住刷桿
        ，因而無法看到相同或類似系爭案所揭示之萬向接頭結構。但一般熟習該項
        技藝者僅憑異議證據二所示照片之內容即能推斷其刷桿係由萬向接頭所連接
        ，否則如何讓剛性之車刷刷軸作彎折？而該萬向接頭又屬一般傳統的機械元
        件，故無揭露該項萬向接頭詳細結構的必要。另外，在異議證據二所揭示之
        圖示中則揭露了其彎折後之洗刷車包括有兩條中心線，其中一條為垂直之中
        心線，另一條為代表上車刷彎折後的中心線，而且在該圖示中表現了車刷呈
        兩截式地彎折又至為明顯，試問，倘若其車刷的中心軸中間未設有萬向接頭
        ，一般剛性之車刷軸如何能彎折？又系爭案之專利圖式中僅揭示了其兩截式
        車刷中間設置有萬向接頭，而未揭露在上車刷之上端設有相同的萬向接頭。
        但任何具備機械常識的人士均能瞭解到，系爭案之兩截式車刷中的上車刷上
        端仍然必須設置萬向接頭才能在彎折後作旋轉傳動，否則根本無法旋轉來刷
        洗車身，因此，系爭案在兩截式車刷之間以及在上車刷上端設置萬向接頭之
        結構，乃完全與異議證據二所揭示之結構相同，系爭案不具新穎性之事實至
        為明顯。
      (2)系爭案之申請專利範圍僅界定出其為「兩截式之刷子組合，其藉著可多向轉
        動結構所連接」，並未對其所謂的「萬向接頭」的結構做界定，換言之，該
        「萬向接頭」本身並非創作之重點，而僅是應用的元件之一而已，而該「兩
        截式之刷子組合，並藉著可多向轉動結構所連接」的技術與知識又已揭露於
        異議證據二中，則系爭案顯然並不具新穎性，且與異議證據二相較又毫無進
        步性可言，故系爭案應已違反了專利法第九十八條第一項第一款及第二項，
        其不符合專利要件之事實至為明顯，理應予以撤銷專利為是，但被告等卻漠
        視此一事實，以致於作成「異議不成立」與「訴願駁回」的決定，實令人難
        以心服。
  （二）被告主張：
        起訴理由強調，異議證據二其刷桿由萬向接頭連接，可彎曲，因此在證據二
        之圖式有二條中心線等云云。經查，在證據二中所示之圖式雖可彎折，但未
        有任何構造說明證實證據二之刷桿為二截式，即可彎曲（折）之設計並不一
        定是二截式中間以萬向接頭連接。因此，不能單據功能而作「物品構造」之
        推論。此外，圖式中當洗車刷彎折時會有二條中心線，同樣亦不能因此作為
        認定異議證據二即為二截式洗車桿，因為無實際設計圖作為證據。據上所述
        ，異議證據二因未有實際設計圖示作為證據，僅是簡單功能圖式，所以尚難
        作為判定其設計原理及構造之依據。
  （三）參加人主張：
        參加人之創作是「萬象接頭」部分，而原告所提之圖示看不出有此設計。
      理  由
甲、程序方面：
    本件原告經受合法通知，未於言詞辯論期日到場，核無行政訴訟法第二百十八條
    準用民事訴訟法第三百八十六條各款所列情形，爰依被告之聲請由其一造辯論而
    為判決。
乙、實體方面：
    按凡對物品之形狀、構造或裝置之創作或改良，而可供產業上利用者，得依專利
    法第九十七條及第九十八條第一項規定申請取得新型專利。而對於公告中之新型
    ，任何人認有違反專利法第一百零五條準用第二十二條第三項或第四項或第九七
    七條至第九十九條規定，提起異議者，依同法第一百零二條規定，得自公告之日
    起三個月內，備具異議書，附具證明文件，向專利專責機關提起之。從而，系爭
    案專利有無違反專利法情事，而應不予專利，依法應由異議人附具證據證明之，
    倘其證據不足以證明系爭專利有違專利法之規定，自應為異議不成立之處分。本
    件系爭第00000000號「洗車刷」新型專利案，係為一種裝置於各種電動
    洗車機械上之洗車刷子，其為二截式之刷子組合，藉可多向轉動結構所連接，其
    刷桿表面可被覆或植入各種材料，可同時洗刷兩個不同角度之車子表面。原告所
    提異議證據二為德國 Carwash Equipment公司於一九九二年印刷發行的產品型錄
    正本及中文譯本（下稱引證資料）。被告認為系爭案之洗車刷分成上、下二截，
    在上、下二截之間設有多一項接頭，可以將上截車刷作角度變化以配合車型之改
    變而達清潔之目的；引證資料之洗車刷由第五項之圖示可以發現，其萬向接頭是
    接在車刷之上頭，當車型改變時，其可調整角度使車刷（引證資料之車刷未分為
    二截）改變傾斜角度，而達清潔效果。二者在「構造」上不相同，因此引證資料
    不具證據力。另外，系爭案之申請專利範圍、創作目的及技術內容均有具體指明
    ，因此，未違反專利法第一百零五條準用第二十二條第三項及第四項之規定，而
    為異議不成立之審定。原告不服，以引證資料之實物照片配合說明文字已清楚顯
    示該電動洗車機兩側分別設有可彎折之洗車刷，可以對車子做各種角度之徹底清
    洗，引證資料之洗車刷，其刷桿係由萬向接頭所連接，其與系爭案之二截式洗車
    刷中間之多向轉動結構之比較，系爭案之技術與知識已揭露於引證資料中，不符
    合專利法第九十八條第一項第一款及第二項所定新型專利之法定要件云云，訴經
    經濟部訴願決定，以系爭案之特徵在於二截式洗車刷，藉彎折洗車刷達成同時洗
    刷兩個不同角度之車體表面之功效，而引證資料顯示之電動洗車機係於未彎折之
    洗車刷底部設有向內傾斜之構造來調節洗車刷之角度，又由引證資料之說明書內
    容予以探究，並未有任何技術資料顯示引證資料之洗車別具二截式，且「萬向接
    頭」在中間處，引證資料所示未彎折之洗車刷與系爭案之二截式洗車刷在「構造
    」與「同時洗刷兩個不同角度之車體表面」之功效皆非相同，引證資料不具證據
    力等由，而駁回原告之訴願。茲原告起訴意旨仍執陳詞謂：異議證據二其刷桿由
    萬向接頭連接，可彎曲，因此在證據二之圖式有二條中心線，倘若其車刷的中心
    軸中間未設有萬向接頭，一般剛性之車刷軸如何能彎折云云。經查，在引證資料
    中所示之圖式雖可彎折，但未有任何構造說明證實引證資料之刷桿為二截式，且
    可彎曲（折）之設計並不一定是二截式中間以萬向接頭連接，自不能單據功能而
    作「物品構造」之推論；同理，圖式中當洗車刷彎折時會有二條中心線，亦不能
    因此作為認定異議證據二即為二截式洗車桿，因為無實際設計圖作為證據，是原
    告所訴，實不足採。綜上所述，原告所提引證資料並不足以證明系爭案不符合專
    利法第九十八條第一項第一款、第九十八條第二項及第一零五條準用第二十二條
    第三項、第四項所定新型專利之法定要件。從而被告所為本件異議不成立之處分
    ，洵無違誤，訴願決定予以維持，亦無不合。原告起訴意旨，核無理由，應予駁
    回。
丙、據上論結，本件原告之訴為無理由，依行政訴訟法第九十八條第三項前段、第二
    百十八條、民事訴訟法第三百八十五條第一項前段，判決如主文。
中      華      民      國     九十     年      一      月     十八     日
                                     臺北高等行政法院第三庭
                                              審判長法  官  徐瑞晃
                                                    法  官  吳慧娟
                                                    法  官  李得灶
右為正本係照原本作成。
如不服本判決，應於送達後二十日內，向本院提出上訴狀並表明上訴理由，如於本判
決宣示後送達前提起上訴者，應於判決送達後二十日內補提上訴理由書（須按他造人
數附繕本）。
中      華      民      國     九十     年      一      月     十九     日
                                                    書記官  陳清容


司法院資訊處製作；財團法人民間司法改革基金會備份。
